【裁判字號】    91,上訴,9
【裁判日期】    920227
【裁判案由】    因被告貪污案件
【裁判全文】
福建高等法院金門分院刑事判決                        九十一年度上訴字第九號
    上  訴  人  福建金門地方法院檢察署檢察官
    被      告  甲○○
    指定辯護人  陳淑鶯律師
右上訴人因被告貪污案件，不服福建金門地方法院九十一年度訴字第二一號，中華民
國九十一年六月二十一日第一審判決（起訴案號：福建金門地方法院檢察署九十一年
度偵字第一七五號）提起上訴，本院判決如左：
    主  文
原判決撤銷。
甲○○意圖為自己不法之所有，以詐術使人將本人之物交付，處有期徒刑伍月，如易
科罰金，以參佰元折算壹日。
    事  實
一、甲○○原係福建金門地方法院檢察署法警，民國九十年十月間與時任臺灣高雄地
    方法院法警陳興國，均因考量家庭因素同意互調，並各自簽陳所屬機關後層轉上
    級機關展開人事作業，甲○○自忖互調後將不能領取每月新台幣（以下同）九千
    五百元之外島加給，復見妻小均在金門之陳興國冀求調遷之情甚殷，乃於臺灣高
    等法院九十年十月二十四日發出其派令後，於同年月三十一日以電話向陳興國之
    妻許碧娟索求四十萬元，作為應允與陳興國互調之代價，支付方式為陳員收到派
    令後給五萬元，完成離職手續後再給五萬元，餘款則按月給付一萬元。惟嗣甲○
    ○仍覺不足，為抬高需索金額，竟意圖為自己不法之所有，於九十年十一月一日
    二十時許，再以電話向許碧娟詐稱為擺平署內同仁而招待吃飯、喝花酒，已花費
    十五萬元，價碼需再增加十五萬元（嗣於十一月九日再要求增加二十萬元即共六
    十萬元，付款方式為陳員收到派令後給五萬元，完成離職手續後再給五萬元，餘
    款五十萬元則分五年每年開立三張支票分期支付，復另要求每月領取之外島加給
    提撥三分之二）；甲○○並於九十年十一月三日上午九時另行邀約陳興國在金門
    縣立文化中心前廣場見面，親自書寫其郵局存戶第０一０００八局號、第二二四
    四五六帳號於卡片上交付陳興國，囑陳員將款項匯入該帳戶；許碧娟因而陷於錯
    誤，乃於同年十一月十日中午自金門郵局匯款五萬零五百元至甲○○上開帳戶。
二、案經陳興國告發後，經福建金門地方法院檢察署檢察官自動檢舉偵查起訴。
    理  由
一、訊據被告甲○○矢口否認涉有右揭詐欺取財犯行，辯稱：伊要求補償之目的，僅
    在試探陳興國夫婦之誠意，收到存證信函之後，始知道許碧娟匯款至伊帳戶，伊
    嗣後即將錢寄回，伊印象中並未向許碧娟稱為擺平署內同仁而招待吃飯、喝花酒
    已花費十五萬元而抬高金額之語，但檢察官偵查中說你就承認，不然罪會很大，
    伊一時糊塗才說有講這句話，並無詐欺取財云云。
二、經查：被告甲○○右揭詐欺取財之事實，迭據告發人陳興國於檢察官偵查中指述
    綦詳，復經證人許碧娟於檢察官偵查中到庭具結證稱：「．．．十月三十一日他
    （指被告甲○○）再打電話給我，講說降到四十萬元，再隔天（九十年十一月一
    日）他又打電話，說他為了要擺平地檢署同仁，要請他們喝花酒，他已經花了十
    五萬，然後他要求再給他十五萬元．．．我不堪其擾，而且很害怕，也希望陳興
    國能真的調回來，所以就在十一月十日匯錢給他．．．」等語甚詳（見九十一年
    一月十一日檢察官訊問筆錄，偵查卷第四七頁），即被告甲○○於檢察官偵查中
    亦供承：「（你在電話中跟對方提到要拿十五萬擺平地檢署的人喝花酒是誰？）
    那是我信口開河亂說的，希望跟對方要多錢，並沒有任何同仁因這件事接受我的
    招待。」等語明確（見九十一年三月一日檢察官訊問筆錄，偵查卷第七五頁背面
    ），被告甲○○於審理中翻異前詞，改稱未曾以為擺平署內同仁而招待吃飯、喝
    花酒為由向許碧娟訛詐金錢，顯係臨訟卸責之詞，不足採信。復有台灣大哥大股
    份有限公司行動電話雙向通聯資料可憑；而許碧娟確因被告訛詐而於九十年十一
    月十日匯寄五萬五百元至被告郵局帳戶，亦有匯款執據影本及被告自書後交付陳
    興國、其上載有其於郵局開立帳戶之局號、帳號之紙片一紙存卷足稽。事證已甚
    明確，被告甲○○詐欺取財之犯行，堪以認定。
三、公訴意旨另以被告甲○○向告發人陳興國、許碧娟夫婦索求錢財之行為，另涉犯
    貪污治罪條例第五條第一項第二款利用職務上之機會詐取財物罪、第六條第一項
    第五款之對於非主管或監督之事務利用職權機會圖利罪嫌。惟上開二罪，前者係
    以指假借職務上一切事機，以欺罔手段使人陷於錯誤而交付財物，後者係指就不
    屬其主管或監督之事務，假借其職權機會或身分為圖利之行為，兩者均以有無利
    用「職務上之機會」、「職權機會」為構成要件。所謂「職務上之機會」、「職
    權機會」文義相同，係指因法律或命令賦予行為人以一定之職務，而行為人竟利
    用此項職務之機會予以詐財者，始足當之，若其用以詐財之行為，與其法令上之
    職務無所關涉者，即無利用其職務機會以詐財之可言（最高法院七十二年度台上
    字第四○五二號判決參照）。查被告甲○○係高雄人，原在金門地方法院檢察署
    擔任法警，而告發人陳興國係金門人，時任高雄地方法院法警，告發人陳興國意
    欲調回金門家鄉任職甚為殷切，被告甲○○即利用陳興國調職返金須與其互調之
    機會，向告發人陳興國、許碧娟夫婦索求錢財，故被告甲○○顯係利用人事調動
    之機會索取財物，惟依卷附法警管理辦法、臺灣高等法院檢察署暨所屬各級法院
    檢察署法警執行職務應行注意事項，法警之職務有：「依照檢察署各級有關長官
    之命令及指揮，辦理送達、調查、逮捕、拘提、搜索、警衛、執行、人犯解送、
    值庭、安全防護及其他有關事項。」並未掌管人事調動，且金門地方法院檢察署
    設有人事人員，司掌人事事務，被告甲○○復未經檢察長授權掌管人事調動，故
    其利用法警職務調動之機會向陳興國、許碧娟夫婦索求錢財之行為，固然有違公
    務員應誠實清廉、保守品位之義務，影響司法及機關之信譽甚鉅，殊為不當，但
    其索求錢財既非利用職務上之機會或職權機會為之，亦即被告甲○○並未因法律
    或命令賦予其一定之職務，而竟利用此項職務上之機會，因勢乘便詐欺取財。被
    告甲○○之行為核與貪污治罪條例第五條第一項第二款、第六條第一項第五款之
    構成要件即有未合，自難遽以上開二罪相繩。
四、查被告甲○○意圖為自己不法之所有，向許碧娟訛稱為擺平署內同仁而招待吃飯
    、喝花酒已花費十五萬元，價碼需再增加十五萬元，使許碧娟陷於錯誤而匯款五
    萬零五百元至甲○○帳戶，核其所為，係犯刑法第三百三十九條第一項詐欺取財
    罪。公訴人認被告係以一行為犯貪污治罪條例第五條第一項第二款之罪嫌及同條
    例第六條第一項第五款之罪嫌，請從一較重之該條例第五條第一項第二款之罪論
    擬，起訴法條，容有未洽，惟詐取財物罪，性質上仍屬詐欺罪之一種（最高法院
    八十三年台上字第六七０六號判決意旨參照），自應變更起訴法條。
五、原審未予詳酌，遽以被告索求錢財之行為，固有違公務員應誠實清廉、保守品位
    之義務，影響司法及機關之信譽，但其索求錢財既非利用職務上之機會或職權機
    會為之，與貪污治罪條例第五條第一項第二款、第六條第一項第五款之構成要件
    即有未合，不能論以上開二罪，而未變更起訴法條，逕為被告無罪之諭知，顯有
    未洽。檢察官上訴意旨據以指摘原判決不當，為有理由，應由本院將原判決撤銷
    改判。爰審酌被告向告發人陳興國、許碧娟夫婦索求錢財之行為，有違公務員應
    誠實清廉、保守品位之義務，影響司法及機關之信譽甚鉅，惟所得財物尚非鉅大
    ，且已寄還告發人陳興國，復無前科，素行良好，及其犯罪之動機、目的、手段
    、犯罪後之態度、智識程度等一切情狀，爰量處如主文第二項所示之刑，並諭知
    易科罰金折算之標準。
據上論斷，應依刑事訴訟法第三百六十九條第一項前段、第三百六十四條、第二百九
十九條第一項前段、第三百條，刑法第三百三十九條第一項、第四十一條第一項前段
，罰金罰鍰提高標準條例第一條前段、第二條，判決如主文。
本案經檢察官楊秀蘭到庭執行職務。
中      華      民      國    九十二    年      二      月    二十七    日
                              福建高等法院金門分院刑事庭
                                  審判長法  官  陳  中  和
                                        法  官  詹  文  馨
                                        法  官  李  行  一
右正本證明與原本無異。
被告不得上訴；檢察官如不服本判決，應於收受送達後十日內向本院提出上訴書狀，
其未表明上訴理由者，並應於提出上訴後十日內向本院補提理由書狀（均須按他造當
事人之人數附繕本）。
中      華      民      國    九十二    年      三      月      十一    日
                                        書記官  李  麗  鳳
附錄：本判決論罪科刑法條全文
刑法第三百三十九條第一項：
意圖為自己或第三人不法之所有，以詐術使人將本人或第三人之物交付者，處五年以
下有期徒刑、拘役或科或併科一千元以下罰金。


司法院資訊處製作；財團法人民間司法改革基金會備份。
